【裁判字號】    98,交上易,1619
【裁判日期】    981130
【裁判案由】    過失致死
【裁判全文】
臺灣高等法院臺中分院刑事判決      98年度交上易字第1619號
上  訴  人
即  被  告  丁○○
                      明送達居.
選任辯護人  魏淇芸  律師
上列上訴人因過失致死案件，不服臺灣臺中地方法院九十八年度
交易字第一一三號中華民國九十八年八月三十一日第一審判決（
起訴案號：臺灣臺中地方法院檢察署九十八年度偵字第一八六三
號），提起上訴，本院判決如下：
    主    文
原判決撤銷。
丁○○因過失致人於死，處有期徒刑拾月。
    犯罪事實
一、丁○○明知其原領有之駕駛執照因「易處逕註」遭公路監理
    單位吊銷駕照，因此已無汽車駕駛執照，而依法不得駕車，
    竟仍於民國九十七年七月三十日夜間，無照駕駛車牌號碼Ｈ
    ９－５０５３號自小客車，沿臺中縣梧棲鎮○○路由北往南
    方向行駛，本應注意汽車行駛時，駕駛人應注意車前狀況，
    隨時採取必要之安全措施，且駕駛車輛進入交岔路口時，應
    減速慢行，並不得違反速限規定超速行駛，而依當時天候為
    晴、夜間無照明、路面乾燥、無缺陷、亦無障礙物，視距良
    好等情狀，並無不能注意之情形，竟疏未注意及此，於同日
    晚間二十二時十五分許，駕駛上開車輛行駛至該路與自強路
    交岔路口時，在限速六十公里之路段，猶貿然以時速六十公
    里以上至七十公里之速度通過該路口。適有蔡平貴騎乘車牌
    號碼９１２－ＤＱＭ號普通重型機車，後搭載其女友丙○○
    ，由東往西方向沿臺中縣梧棲鎮○○路行駛至上開路口，亦
    疏未注意車前狀況，隨時採取必要之安全措施，迨丁○○發
    現路口內有蔡平貴騎乘之機車時，已避煞不及，致丁○○所
    駕駛之上開自小客車車前左側及左前側等處瞬間先後碰撞蔡
    平貴所騎重型機車右側等處，將重型機車撞彈回退一段距離
    ，丁○○所駕駛之上開自小客車並將重型機車上之蔡平貴撞
    彈上車前擋風玻璃左側以及駕駛座上方車頂處再摔落，丁○○所駕駛之上開自小客車在肇事後，因車速過快無法立即停
    車，仍向前行駛數十公尺後再撞路中之劃分島後始停，蔡平
    貴因而受有腹部鈍傷合併脾臟破裂併內出血及低血溶性休克
    、右腓骨骨折、缺氧性腦病變等之傷害，經送醫急救後，延
    至九十七年八月九日二十二時三十分，仍因心肺功能衰竭傷
    重不治而死亡。丙○○則受有右股骨折、右脛骨開放性骨折
    、頭部外傷併頭皮皮下血腫等之傷害（過失傷害部分，業經
    丙○○撤回告訴）。丁○○於肇事後留在現場，在有偵查權
    限之人知悉犯罪人之前，主動向到場處理事故員警陳明自己
    係肇事者，並陳述肇事經過，自首接受裁判。
二、案經丙○○及死者蔡平貴之父母戊○○、乙○○訴由臺灣臺
    中地方法院檢察署檢察官偵查起訴。
    理    由
壹、有關於證據能力部分：
    本件被告及其選任辯護人對於本案證據能力部分主張：告
    訴人丙○○於偵訊時之指訴無證據能力。交通部公路總局
    臺中區監理所函覆之蔡平貴、丁○○等二人全部交通違規資
    料無證據能力。舉發違反道路交通管理事件通知單無證據
    能力。臺灣省臺中縣區車輛行車事故鑑定委員會九十八年
    五月六日中縣鑑字第０９８５５０１２１３號函附之分析意
    見臺中縣區９８０１０５案，無證據能力。其餘部分則表示
    無意見（詳見九十八年十月二十八日刑事準備狀）。經查：
一、按依九十二年二月六日增訂公布，於同年九月一日施行之刑
    事訴訟法第一百五十八條之三規定，證人、鑑定人依法應具
    結而未具結者，其證言或鑑定意見不得作為證據。而告訴人
    之指訴雖係以使被告受刑事訴追為目的，但非本法第三條所
    稱之「當事人」，乃當事人以外之第三人，除依同法第二百
    七十一條之一規定到庭單純陳述意見時，毋庸具結外，如就
    與待證事實有重要關係之親身知覺、體驗事實陳述時，即居
    於證人之地位，依上開增訂公布之規定，自應依同法第一百
    八十六條第一項規定命其具結，使告訴人知悉其有據實陳述
    之義務，以擔保其證言之真實性，該供述證據始具證據能力
    ，如未踐行人證之法定調查程序，應不得作為證據，最高法
    院九十四年度臺上字第一七九二號判決意旨可資參照。經查
    證人即告訴人丙○○於九十七年十一月二十四日、九十七年
    十二月八日偵查中經檢察官訊問，就待證事實有重要關係之
    親身知覺、體驗事實之陳述時，即居於證人之地位，依上開
    增訂公布之規定，自應依同法第一百八十六條第一項規定命
    其具結，使告訴人丙○○確實知悉其有據實陳述之義務，以
    擔保其證言之真實性，該供述證據始具證據能力，惟檢察官
    並未踐行人證之法定調查程序，揆諸前揭說明，上開檢察官
    於九十七年十一月二十四日、九十七年十二月八日訊問證人
    丙○○（均未具結）之偵訊筆錄內容均無證據能力。
二、按刑事訴訟法第一百五十九條之一規定：被告以外之人於審
    判外向法官所為之陳述，得為證據。被告以外之人於偵查中
    向檢察官所為之陳述，除顯有不可信之情況者外，得為證據
    。再按刑事訴訟法第一百五十九條之一第二項所規定：「被
    告以外之人於偵查中向檢察官所為之陳述，除顯有不可信之
    情況者外，得為證據。」其中所謂「顯有不可信之情況」之
    條件，核指陳述當時之「週遭客觀情況」而言，亦即須陳述
    當時，週遭存有客觀顯有不可信之特別情況，於偵查中向檢
    察官所為之陳述，始欠缺證據能力（最高法院九十八年度臺
    上字第九四九號判決意旨參見）。本件證人施沅憶、陳冠銓
    、趙添忠、趙淑莉、鐘淑萍等人於九十七年十二月十九日在
    檢察官偵訊時所為之陳述，本院審酌證人施沅憶、陳冠銓、
    趙添忠、趙淑莉、鐘淑萍等人上開於檢察官偵訊時係經檢察
    官告知具結之義務及偽證之處罰，並命證人朗讀結文後具結
    ，衡情證人施沅憶、陳冠銓、趙添忠、趙淑莉、鐘淑萍等人
    自必小心謹慎以免觸犯偽證罪，且被告及其選任辯護人於本
    院審理時均未提出、主張任何可供證明證人施沅憶、陳冠銓
    、趙添忠、趙淑莉、鐘淑萍等人上開於檢察官偵訊時所為之
    陳述，究有如何之「顯有不可信之客觀情況」以供本院得以
    調查審認，足認證人施沅憶、陳冠銓、趙添忠、趙淑莉、鐘
    淑萍等人於檢察官偵訊時經具結結證所為之證詞，得為證據
    ，而有證據能力。
三、按證據能力乃證據資料容許為訴訟上證明之資格，屬證據形
    式上之資格要件；至證據之證明力，則為證據之憑信性及對
    於待證事實實質上之證明價值。證據資料必須具有證據能力
    ，容許為訴訟上之證明，並在審判期日合法調查後，始有證
    明力可言，而得為法院評價之對象。又修正後刑事訴訟法第
    一百五十九條之四規定，可作為證據之文書有：一、除顯有
    不可信之情況外，公務員職務上製作之紀錄文書、證明文書
    。二、除顯有不可信之情況外，從事業務之人於業務上或通
    常業務過程所須製作之紀錄文書、證明文書。三、除前二款
    之情形外，其他於可信之特別情況下所製作之文書。有關交
    通部公路總局臺中區監理所於九十七年十月三日以中監自字
    第０９７００４４７４７號函覆之蔡平貴、丁○○等二人全
    部交通違規資料，係監理站公務員對於違規車輛依法所製作
    之紀錄文書，不具有個案性質，且該違規紀錄之製作並無預
    見日後可能會被提供作為證據之不實登載動機，不實之可能
    性小，除非該等紀錄文書有顯然不可信之情況，否則有承認
    其為證據之必要，是上開函覆之蔡平貴、丁○○等二人全部
    交通違規資料，自具有證據能力。至於該交通違規資料對於
    本案之待證事實，是否具有實質上之證明價值，則係屬證據
    證明力之問題。
四、臺中縣警察局舉發違反道路交通管理事件通知單（中縣警交
    字第ＨＣ0000000號），因該通知單係執勤員警填單
    後，於被告面前由被告親自簽名收受確認（見收受通知聯者
    簽章欄內有被告丁○○之簽名），不實之可能性小，除非該
    臺中縣警察局舉發違反道路交通管理事件通知單，有顯然不
    可信之情況，否則有承認其為證據之必要。又被告及其選任
    辯護人於本院審理時均未提出任何可供證明該通知單，究有
    如何之「不可信之特別情況」以供本院得以調查審認，是上
    開通知單自具有證據能力。至於該通知單對於本案之待證事
    實，是否具有實質上之證明價值，則亦係屬證據證明力之問
    題。
五、臺灣省臺中縣區車輛行車事故鑑定委員會九十八年五月六日
    中縣鑑字第０９８５５０１２１３號函附之分析意見（臺中
    縣區９８０１０５案），係屬刑事訴訟法第二百零六條之鑑
    定報告，且係原審法院依同法第二百零八條之規定囑託具公
    信力之專業鑑定機關所為，依同法第一百五十九條第一項之
    除外規定（參照該條立法理由），前開鑑定分析意見自得為
    證據【按犯罪事實固應依證據認定之，惟證據之取捨及證據
    證明力之判斷，則屬事實審法院之職權，苟其判斷證據力並
    無違反證據法則，即不能指為違背法令；又鑑定意見乃鑑定
    人或鑑定機關所為之判斷意見，僅屬證據資料之一種，鑑定
    意見是否可採，屬證據取捨及其證明力判斷之問題，此為事
    實審法院之職權，並非案件一經鑑定，審理事實之法院必受
    鑑定意見之拘束（最高法院八十六年度台非字第三八八號判
    決意旨參見）。是被告之選任辯護人所指上開分析意見書面
    陳述之信憑性（即憑信性）顯非無疑部分，應係屬證據證明
    力之問題，要與證據能力乃證據資料容許為訴訟上證明之資
    格，屬證據形式上之資格要件無涉】。
六、臺灣臺中地方法院檢察署法醫驗斷書、相驗屍體證明書，係
    該署檢察官及檢驗員依法執行屍體相驗鑑定公務所出具之書
    面鑑定報告，均屬刑事訴訟法第二百零六條之鑑定報告，依
    同法第一百五十九條第一項之除外規定（參照該條立法理由
    ），自得為證據。
七、卷附道路交通事故調查報告表(一)、(二)，為臺中縣警察局清水
    分局警員依法所製作，屬公務員職務上所製作之紀錄文書，
    本院審酌該等書證並無顯不可信之情形，且與檢察官主張之
    事實具有關聯性，依刑事訴訟法第一百五十九條之四第一款
    規定，該等書證亦得採為證據，自有證據能力。
八、本案卷內所附被害人即死者蔡平貴之童綜合醫院病歷摘要，
    固屬被告以外之人於審判外之書面陳述，惟公訴人、被告及
    其選任辯護人迄本院言詞辯論終結前均未爭執其證據能力，
    復經本院審酌前開書面陳述作成時之情況及記載之連續性，
    與上開病歷摘要乃醫院醫師本於專業知識所作成，具有相當
    之中立性，又查無其他顯有不可信之情況，且對本案之待證
    事項具有相當關聯性，依刑事訴訟法第一百五十九條之四之
    規定，認應有證據能力。
九、至卷附之交通事故現場採證照片、車損照片、現場照片及死
    亡相驗照片等照片，均係屬機械性紀錄特徵，也就是認識對
    象的是照相鏡頭，透過鏡頭形成的畫面映寫入膠卷，然後還
    原於照相紙上，故照相中不含有人的供述要素，在現實情形
    與作為傳達結果的照相，在內容上的一致性是透過機械的正
    確性來加以保障的，在照相中，並不存在人對現實情形的知
    覺、記憶，在表現時經常可能發生的錯誤（如知覺的不準確
    、記憶隨時間推移而發生的變化），故照相當然是非供述證
    據，並無傳聞法則之適用，惟卷附上開照片既係透過相機拍
    攝後經沖印所得，且與本案犯罪事實具有關聯性，且被告及
    其選任辯護人對於卷內所附之上揭照片亦未主張係執法人員
    違法取得，經查又無不得作為證據之事由，依法自得作為證
    據，而有證據能力（最高法院九十七年度臺上字第三八五四
    號判決意旨參見）。
十、又修正後刑事訴訟法第一百五十九條之四規定，可作為證據
    之文書有：一、除顯有不可信之情況外，公務員職務上製作
    之紀錄文書、證明文書。二、除顯有不可信之情況外，從事
    業務之人於業務上或通常業務過程所須製作之紀錄文書、證
    明文書。三、除前二款之情形外，其他於可信之特別情況下
    所製作之文書。而該法條第二款所稱從事業務之人於業務上
    或通常業務過程所須製作之紀錄文書、證明文書，因係於通
    常業務過程不間斷、有規律而準確之記載，且大部分紀錄係
    完成於業務終了前後，無預見日後可能會被提供作為證據之
    不實登載動機，不實之可能性小，除非該等紀錄文書或證明
    文書有顯然不可信之情況，否則有承認其為證據之必要；因
    此，採取上開文書作為證據，應注意該文書之製作，是否係
    於例行性之業務過程中，基於觀察或發現而當場或即時記載
    之特徵。經查，卷附被告持用之0000000000號行
    動電話雙向通聯紀錄及基地台位置等資料，本係該電信業者
    為計算電話通話費用，而以電信業者管控中之電腦設備逐筆
    紀錄通話門號之通話日期、時間長短、通話對方門號（即發
    話方、受話方）、通話地點所在之最近基地台位置等。則上
    開門號通聯紀錄，顯非為訴訟上之特定目的而製作，而係屬
    於通常業務過程中不間斷的有規律記載，是其記載者，不具
    有個案性質，自係屬於從事業務之人於業務上或通常業務過
    程所須製作之紀錄文書，經查亦無顯不可信之情況，上開卷
    附之通聯紀錄資料，自具有證據能力。
十一、按刑事訴訟法第一百五十九條之五第二項所定：「當事人
      、代理人或辯護人於法院調查證據時，知有第一百五十九
      條第一項不得為證據之情形，而未於言詞辯論終結前聲明
      異議者，視為有前項之同意。」乃係基於證據資料愈豐富
      ，愈有助於真實發現之理念，酌採當事人進行主義之證據
      處分權原則，並強化言詞辯論主義，透過當事人等到庭所
      為之法庭活動，在使訴訟程序順暢進行之要求下，承認傳
      聞證據於一定條件內，得具證據適格。此種「擬制同意」
      ，因與同條第一項之明示同意有別，實務上常見當事人等
      係以「無異議」或「沒有意見」表示之，斯時倘該證據資
      料之性質，已經辯護人閱卷而知悉，或自起訴書、原審判
      決書之記載而了解，或偵、審中經檢察官、審判長、受命
      法官、受託法官告知，或被告逕為認罪答辯或有類似之作
      為、情況，即可認該相關人員於調查證據之時，知情而合
      於擬制同意之要件（最高法院九十六年度臺上字第四一七
      四號判決意旨參見）。經查，本案下列所指被告以外之人
      於審判外之陳述【含言詞陳述（指告訴人戊○○於警詢及
      偵查中之陳述、告訴人乙○○於偵查中之陳述及證人趙唯
      詠於偵查中未經具結之陳述）及書面陳述（如臺灣臺中地
      方法院檢察署電話相驗報告、臺中縣警察局清水分局處理
      相驗案件初步調查報告暨報驗書、警員吳禎哲製作之職務
      報告、道路交通事故現場圖、臺中縣警察局道路交通事故
      肇事人自首情形紀錄表、臺中縣警察局道路交通事故當事
      人酒精測定紀錄表、法務部公路監理網證號查詢汽車駕駛
      人查詢資料、汽車車籍、手繪肇事現場圖、劉玲香、丙○○童綜合醫院一般診斷書、臺灣省臺中縣區車輛行車事故
      鑑定委員會九十七年十月十五日中縣鑑字第０９７５５０
      ２６１７號函、臺灣省車輛行車事故覆議鑑定委員會九十
      八年六月十六日覆議字第０９８６２０２１１０號函等）
      】，檢察官、被告及其選任辯護人於本院審判期日中均未
      對此部分之證據表示意見，且迄至言詞辯論終結前亦未聲
      明異議，本院審酌上開證據資料製作時之情況，尚無違法
      不當及證明力明顯過低之瑕疵，亦認為以之作為證據應屬
      適當，揆諸前開規定，爰依刑事訴訟法第一百五十九條之
      五規定，認本院後述之前揭被告以外之人於審判外之陳述
      【含言詞陳述（指告訴人戊○○於警詢及偵查中之陳述、
      告訴人乙○○於偵查中之陳述及證人趙唯詠於偵查中未經
      具結之陳述）及書面陳述（如臺灣臺中地方法院檢察署電
      話相驗報告、臺中縣警察局清水分局處理相驗案件初步調
      查報告暨報驗書、警員吳禎哲製作之職務報告、道路交通
      事故現場圖、臺中縣警察局道路交通事故肇事人自首情形
      紀錄表、臺中縣警察局道路交通事故當事人酒精測定紀錄
      表、法務部公路監理網證號查詢汽車駕駛人查詢資料、汽
      車車籍、手繪肇事現場圖、劉玲香、丙○○童綜合醫院一
      般診斷書、臺灣省臺中縣區車輛行車事故鑑定委員會九十
      七年十月十五日中縣鑑字第０９７５５０２６１７號函、
      臺灣省車輛行車事故覆議鑑定委員會九十八年六月十六日
      覆議字第０９８６２０２１１０號函等）】，均有證據能
      力。
十二、按被告（此不同於被告以外之人）之自白，非出於強暴、
      脅迫、利誘、詐欺、疲勞訊問、違法羈押或其他不正之方
      法，且與事實相符者，得為證據，刑事訴訟法第一百五十
      六條第一項定有明文。本件被告於警詢、檢察官偵查中、
      原審及本院審理時自白（包括部分自白）部分，被告及其
      選任辯護人於本院審理時均未提出其他可供證明被告下列
      經本院所引用之於警詢、檢察官偵查中、原審及本院審理
      時自白（包括部分自白）部分，究有如何之遭受「強暴、
      脅迫、利誘、詐欺、疲勞訊問、違法羈押或其他不正之方
      法」始為自白之證據，以供本院得以即時調查審認，並參
      酌上開所述證據部分之證據等，均足認被告下列經本院所
      引用之於警詢、檢察官偵查中、原審及本院審理時自白（
      包括部分自白）部分，其與事實相符者，依法自得為證據
      。
貳：有關於認定犯罪事實部分：
一、訊據上訴人即被告（以下稱：被告）丁○○固坦承有於上揭
    時、地駕車與被害人蔡平貴所騎駛後載被害人丙○○（業已
    撤回過失傷害告訴）之機車發生碰撞肇事，並致被害人蔡平
    貴死亡及被害人丙○○受有傷害之事實不諱，惟矢口否認有
    何過失致死犯行，於偵查中辯稱略以：當時伊時速約六十公
    里，已經過路口一半，當時伊是綠燈，伊有看到云云；於原
    審審理時則辯稱略以：伊並無超速、闖紅燈或其他違規駕駛
    之情事，且對於車禍之突然事件並無預見防範及注意之可能
    ，應無任何過失可言云云。嗣於本院審理時復辯稱：當時伊
    的車速沒有到八十公里，事實上伊是開慢慢的，蔡平貴他騎
    車從肚子邊（台語）撞伊，現在說伊前面撞蔡平貴，若伊前
    面撞到，機車就會停在那裡，怎麼可能會彈到中間去。伊是
    正常行駛，是被害人機車撞到伊的車子，後來伊車子車速失
    控碰到安全島伊人就暈了，伊下車有要找手機報一一九，伊
    有留在現場，伊是被撞到的，伊告訴警員是這樣講的。違規
    的部分不是伊開的，是伊兒子開車的，伊開車也是會小心的
    。伊說要分期付款對方也說不要，因為伊也沒有錢云云。被
    告之選任辯護人則為被告辯護略稱：原判決以：「----本
    件檢察官、被告丁○○及選任辯護人並未就卷內證據資料之
    證據能力有所爭執，且迄於言詞辯論終結前，均未主張有刑
    事訴訟法第一百五十九條第一項不得為證據之情形，是應認
    已同意卷內證據均得作為證據，----」云云（參見原審判決
    書，頁２）。查，被告選任辯護人於九十八年六月二十九日
    原審庭呈之刑事準備程序暨聲請調查證據狀，已對卷內證據
    資料之證據能力表示意見，且觀諸歷次審判筆錄，被告及選
    任辯護人亦未曾對於卷內證據之證據能力表示不予爭執之意
    ，原判決認被告及選任辯護人未就卷內證據資料之證據能力
    有所爭執云云，顯有違誤。按一般車禍發生均為一瞬間，
    車禍事故之當事人對於現場情形已難期有完整之記憶，更遑
    論僅為被搭載之乘客。查，證人丙○○於事故發生當時僅為
    被搭載之乘客，且事故發生當時又是深夜時段，自難認丙○○對於事故發生當時之人車動態有清楚、明確之記憶，參以
    衡諸丙○○與死者蔡平貴復為男女朋友關係，其陳述顯有不
    可信之情況，依刑事訴訟法第一百五十九條之一第二項規定
    ，應無證據能力，縱認有證據能力，其證明力亦甚為簿弱。
    次查，證人丙○○一方面證述被告車速超過八十公里以上
    ，惟其既非判斷車速之專業人士，且經辯護人詰問何時看到
    被告駕駛之車輛時，卻又表示看到被告車輛後即被撞到，則
    其如何能確定被告肇事當時之時速究竟多少？是以證人丙○○之供（證）述充其量僅係其個人臆測之詞，不足採信。
    至於針對證人丙○○證述係被告闖紅燈部分，如前所述，證
    人丙○○於事故發生當時僅係被搭載之乘客，並非駕駛人，
    尚難認其對於事故發生當時之人車動態有何清楚、明確之記
    憶，此從其表示其與蔡平貴於車禍事故發生前曾先去買東西
    ，但細問該地點為何，卻又表示不知情，亦可知悉。更何況
    本案爭點乃在於「車禍事故發生當時」肇事路口之管制燈號
    為何，倘如證人丙○○所稱其看到被告車輛後即被撞到，則
    又如何能分心注意前方之號誌燈號為何？退步言之，縱認
    為被告該當過失致死罪嫌，惟被告上開犯行亦合於法定自首
    之要件，業據原審判決所認定。公訴人雖以被告於鈞院審理
    中表示其於車禍事故發生後，向前往現場處理之警員表示係
    蔡平貴騎乘機車撞被告，認被告不符合刑法第六十二條自首
    要件云云。惟按被告於犯罪未被發覺前，向該管公務員告知
    其犯罪，而不逃避接受裁判者，即與刑法第六十二條規定自
    首之條件相符，至於自首後於審判中對其犯罪「事實」有所
    主張或辯解者，係被告辯護權之行使，不能僅據此之一端即
    謂被告無接受裁判意思之唯一論據，最高法院八十四年度臺
    上字第八二九號刑事判決可資參照。故被告執此爭執車禍過
    失責任誰屬，僅係被告對於本件過失責任之抗辯，自屬被告
    訴訟上權利。針對原判決認被告超速駕駛部分：卷內並無
    積極證據足資證明被告有超速之犯行，且依原審依職權覆議
    本案肇事原因，經臺灣省車輛行車事故覆議鑑定委員會九十
    八年六月十六日覆議字第０９８６２０２１１０號函略以：
    「--依據道路交通安全規則第一百零二條第一項第一款，並
    參照道路交通標誌標線號誌設置規則第二百零六條之規定，
    孰方未遵守號誌指示（闖紅燈）行駛應為本案之肇事原因。
    惟因重機車駕駛人蔡君業已死亡，僅有小客車駕駛人劉君稱
    ：『綠燈行駛』之一方供詞，且由現有跡證資料無法研判確
    認孰方未遵守號誌指示（闖紅燈）行駛，致本案因涉及號誌
    問題，本會未便遽予明確覆議。」亦認為本案肇事原因在於
    孰方未遵守號誌指示行駛，惟依現有跡證資料無法研判確認
    ，則依罪疑有利被告原則，自應為被告有利之認定，而認為
    被告並無違規超速行為。針對原判決認被告未注意車前狀
    況部分：按，所謂信賴原則，係指行為人在社會生活中，於
    從事某種具有危險性之特定行為時，如無特別情事，在可信
    賴被害者或其他第三人亦會互相配合，謹慎採取適當行動，
    以避免發生危險之適當場合，倘因被害者或其他第三人之不
    適當行動，而發生事故造成損害之結果時，該行為人不負責
    任。是本案倘若被告丁○○於車禍發生當時，係遵守交通號
    誌所示，於綠燈時通過該路口，被害人蔡平貴則係闖越紅燈
    通行，則被告行經該路口時自屬擁有路權而得優先通行，且
    可信賴其他參與交通之對方亦能遵守交通規則，不致有違規
    闖越紅燈情事，而此時被害人突闖紅燈駛至其車道致撞擊肇
    事，揆諸前說明，被告對被害人之違規行為並無預防之義務
    ，按當時情節客觀上亦非其所能注意，自無過失刑責可言，
    此有最高法院九十八年度臺上字第一三０九號同旨可參。查
    ，原判決既已認為依現存證據無從認定本件事故當時究係如
    何之管制燈號及究係何造闖越紅燈（參見原審判決書，頁４
    ）且被告亦堅稱其係綠燈通行，則依罪疑有利被告原則，自
    應認被告係綠燈通行，果爾，被告對於被害人蔡平貴突然違
    規之舉動，當屬無法預見而無從注意防免，自無未注意車前
    狀況之情事可言。況查，依卷附之道路交通事故調查報告表
    及現場照片所示，被告所駕駛之汽車撞擊部位係左側車身，
    而被害人蔡平貴所駕駛之機車撞擊部位係前車頭，顯見本件
    車禍事故之發生，應係被害人蔡平貴駕駛機車未注意車前狀
    況，撞擊被告之汽車所致，並非被告有何未注意車前狀況之
    情事，原判決對此殊未論及，遽認被告未注意車前狀況，亦
    嫌速斷。綜上，從卷內資料，本件車禍事故並查無任何積極
    證據顯示被告有何違規超速駕駛之情形，且被告係綠燈通行
    ，對於被害人蔡平貴突闖紅燈駛至其車道致撞擊肇事，並無
    預防義務，亦非其所能注意，更何況從其撞擊位置，亦係被
    害人蔡平貴駕駛之機車未注意車前狀況，衝撞被告之汽車所
    致，自難認被告有何未注意車前狀況之過失。是以本件卷內
    有關被告涉犯過失致死罪所存之證據，顯未達通常一般人均
    不致有所懷疑，而得以確信其為真實之程度，已彰彰甚明，
    是自不得遽為不利被告事實之認定。據上，請為被告無罪之
    判決，以免冤抑等詞。
二、本院查：
  (一)上開事實業據證人丙○○於本院審理時到庭結證（除何造違
    反管制燈號闖紅燈外）綦詳（見本院九十八年十一月十七日
    審判筆錄），並有道路交通事故現場圖、道路交通事故調查
    報告表(一)、(二)、舉發違反道路交通管理事件通知單、手繪肇
    事現場圖、蔡平貴童綜合醫院病歷摘要、丙○○童綜合醫院
    一般診斷書等各一份及事故現場採證照片、車損照片、現場
    照片等附卷可稽。另被害人蔡平貴因受有腹部鈍傷合併脾臟
    破裂併內出血及低血溶性休克、右腓骨骨折、缺氧性腦病變
    等之傷害，經送醫急救後，延至九十七年八月九日二十二時
    三十分，仍因心肺功能衰竭傷重不治而死亡，亦經檢察官相
    驗屍體明確，復有相驗屍體證明書、臺灣臺中地方法院檢察
    署法醫驗斷書各一份及死亡相驗照片六幀等在卷可參。
  (二)本件事故地點之交岔路口係設有管制燈號（見相驗卷第五七
    頁照片），且依卷附道路交通事故調查表(一)號誌(1)號誌種
    類、(2)號誌動作之記載，當時管制燈號動作正常。而事故發
    生後，被告及證人即被害人丙○○（係被搭載者）均陳述及
    結證稱自己之行向為綠燈（見本院九十八年十一月十七日審
    判筆錄）。公訴人並以雙方當時行車之車道而言，被告係在
    全線六線（含左轉彎車道已至少七線道) 之車道行駛，死者
    係在來往雙方共二線之車道行駛，被告較有高速行駛之環境
    ，依常情而論，支線車之死者蔡平貴騎車進入主線車道，較
    會注意雙方來車，而高速行駛之被告，較不會注意支線之來
    車，死者之速度較慢，較會注意來車，仍於上開路口行駛，
    則被告違反號誌闖越紅燈肇事之可能性高。而車禍發生之時
    間為二十二時十五分左右，死者蔡平貴與告訴人丙○○上班
    之時間為午夜十二時，交班時間在十一時二十分許，而事故
    現場離死者與告訴人丙○○上班地點不遠，死者與告訴人丙○○並無趕時間而騎機車速度過快之「急迫情境」，其等上
    班之時間仍甚為從容。再以雙方之駕駛習慣而論，死者駕駛
    之機車甚少違規，而被告駕駛之汽車，則有甚多之違規紀錄
    ，此有交通部公路總局臺中區監理所函覆之蔡平貴、丁○○
    等二人全部交通違規資料各一份在卷可佐。亦可佐證告訴人
    丙○○指稱被告係闖紅燈等語，具有較高之憑信度等語，而
    認應係被告違反管制號誌闖紅燈云云。然查，一般車禍發生
    均為一瞬間，車禍事故之當事人對於車禍之發生多為過失，
    欠缺主觀之犯意，對於現場之記憶難以完整。被告及證人丙○○於事發之後對於現場之描述，難免因記憶不完整，陳述
    內容有所不同，仍應回歸現場跡證認定。且本件事故發生時
    間為晚間十時十五分許，屬夜間時段，事故現場處理照片係
    於事故發生後不久所拍攝，依上開照片內容顯示，事故現場
    之車流量應不大，本院綜依全案卷證調查所得，亦難依車流
    情形判斷被告丁○○或被害人蔡平貴違反管制燈號闖紅燈。
    是本院認以現存卷證實無從認定本件事故當時究係如何之管
    制燈號及究係何造闖紅燈甚明。另被告雖於原審審理時聲請
    傳訊證人證人李沛璇，欲證明係被害人蔡平貴違反管制燈號
    闖紅燈云云。然依被告於原審聲請調查證據狀中所載，係被
    告於事故發生後即撥打電話與李沛璇，並告知被害人蔡平貴
    闖紅燈等語，顯然李沛璇並未當場見聞車禍發生之情形，則
    在車禍發生為一瞬間之事，且為過失犯行，並無主觀犯意，
    被告自己對於車禍現場之觀察、記憶亦未能明確、完整，甚
    至因觀察不實（即應注意燈號而實未注意，至對於通過路口
    時之確實燈號無明確之記憶），而有記憶內容與事實不符之
    可能之狀況下，由被告向他人之傳述內容，實無法證明被害
    人蔡平貴是否有闖紅燈之事實，要無傳訊證人李沛璇之必要
    。
  (三)按行車速度，依速限標誌或標線之規定；又汽車行駛時應注
    意車前狀況，並隨時採取必要之安全措施，作隨時停車之準
    備。道路交通安全規則第九十三條第一項、第九十四條第三
    項分別定有明文。被告原係考領有合適駕駛執照之人（於事
    故當時為無照駕駛，詳見後述），自應知悉並注意上述規定
    。又按汽車駕駛人信賴其他參與交通之對方亦能遵守交通規
    則，同時為必要之注意，謹慎採取適當之行動，而對於不可
    知之對方違規行為並無預防之義務，然因對於違規行為所導
    致之危險，若屬已可預見，且依法律、契約、習慣、法理及
    日常生活經驗等，在不超越社會相當性之範圍應有注意之義
    務者，自仍有以一定之行為避免結果發生之義務（最高法院
    七十四年臺上字第四二一九號判例參照）。且汽車駕駛人對
    於防止危險發生之相關交通法令之規定，業已遵守，並盡相
    當之注意義務，以防止危險發生，始可信賴他人亦能遵守交
    通規則並盡同等注意義務。若因此而發生交通事故，方得以
    信賴原則為由免除過失責任（最高法院著有八十四年臺上字
    第五三六０號判例要旨參照）。此即學說上所謂之「信賴原
    則」，蓋在交通頻繁之社會，交通事故甚難完全避免，故以
    此「信賴原則」界定行為人之安全注意義務範圍。另按交通
    法規所稱「注意車前狀況」之情形，是指駕駛人就其注意力
    所及之情況下，對於車前已存在或可能存在事物應予注意，
    以便採取適當之反應措施而言，是駕駛人注意車前狀況，應
    建立在行車當時之時間、空間之一切狀況下進行綜合判斷。
    依卷附現場圖所示（見相驗卷第四頁），本件事故地點為臺
    中縣梧棲鎮○○路與自強路口，係設有行車管制號誌之交岔
    路口，被告駕駛自小客車沿臺中縣梧棲鎮○○路由北往南方
    向行駛，適被害人蔡文貴騎乘機車則係沿臺中縣梧棲鎮○○
    路由東往西方向行駛，而兩車發生碰撞位置約於被告行向之
    車道內，與兩車原行駛車道之路口停止線均有相當之距離，
    於被害人行向之對向車道內，有血跡點及散落物，被害人機
    車最後停止位置係在臨港路南向之安全島（即被告行向，停
    止點並在被告行向之對向車道燈號下附近），參諸卷附現場
    相片所示，被告駕駛之汽車左側車身及前擋風玻璃（駕駛座
    前方）大規模碎裂、駕駛座上方車頂凹陷，現場圖上並無煞
    車痕跡等情觀之，顯見被害人蔡文貴騎乘機車應已將近通過
    路口時（即被害人蔡平貴已通過被告行向之對向車道，進入
    被告行向車道視線內）方發生本件事故，且撞擊力道強大，
    亦無被告於通過路口時有減速或急速煞車之跡證。參以被告
    在本院審理時所自承之車速約為時速六、七十公里（依卷附
    道路交通事故調查報告表(一)所示，該路段之速限為時速六
    十公里），被告如於行駛進交岔路口時注意車前狀況，並減
    速慢行應可在見到被害人通過交岔路口發生碰撞前即將車煞
    停，而避免本件車禍之發生，被告竟因超速行駛致未能及時
    煞停，且依卷附相關現場圖、車禍現場相片等資料所見，對
    於本件撞擊後之車損狀況、被害人遭撞擊後之狀況及車輛停
    止之相對位置觀察，告訴人丙○○與被害人蔡文貴均是身體
    右側受傷嚴重，機車亦是右側受損較嚴重，死者於撞擊後仍
    能從略為前方之汽車部位彈上汽車車前擋風玻璃及駕駛座上
    方車頂，而被告所駕駛之車輛左側，亦有凹陷，惟凹陷處並
    無明顯刮痕，此一凹陷明顯係機車之右前側與汽車之左前側
    碰撞時，機車因此打橫，而讓後座之告訴人丙○○撞上此處
    ，且因為機車打橫與高速行駛之汽車摩擦，該凹陷處下方亦
    有明顯之長條型刮痕，而長條型刮痕，乃顯示出被告確實在
    高速下行駛。再依肇事現場圖所示，被害人蔡文貴騎乘之機
    車與被告之汽車相撞時，機車行進方向、血跡、機車倒地位
    置，仍能形成一尖銳之銳角，機車亦且往被告行車之方向反
    彈十餘公尺，如被告之汽車車速慢，即使機車速度快，機車
    倒地位置也應在血跡或散落物附近（撞擊力道被汽車吸收）
    ，而機車反彈十餘公尺，亦證明被告之車速，應高於時速六
    十公里以上，足見被告於本院審理時當庭坦承車速應該是六
    、七十公里之自白，確係與事實相符，應可採信。是以被告
    明顯已有違反該路段之速限規定甚明。是故被告未注意車前
    狀況與超速之駕駛行為，與本件車禍之發生應有相當之因果
    關係，並非無法防範。又依道路交通事故調查報告表(一)、(二)
    、現場圖及現場相片所示：被告駕駛之自小客車係車前左側
    及左前側等處瞬間先後碰撞蔡平貴所騎重型機車右側等處，
    造成被告自小客車之車前、左前車門及前擋風玻璃受損，被
    害人蔡平貴騎乘之機車則係右側受損，參諸發生地點係在路
    口中心線通過後之車道內附近，足認被告與被害人蔡平貴均
    有因未注意車前狀況而互撞，被告並有違反速限規定超速之
    情形，應可認定。
  (四)又依本院上開所述，本件事故雖係雙方車輛互撞，固可認定
    ，然交通事故中之肇事責任，並非以「誰撞誰」、「車輛大
    小」為唯一判斷有否肇事責任之標準，而係以在交通事故中
    ，肇事當事人究竟是否有應注意之義務，且能注意而未注意
    ，為是否成立肇事責任（過失犯）之準則，是以本件縱係互
    撞屬實，仍應檢視被告於本件車禍事故之發生有否應注意之
    義務，判斷被告應否負刑事責任甚明。本件肇事地點係交岔
    路口，裝設有管制燈號，雖因現場無足夠之跡證據以判定是
    否被告與被害人蔡平貴間有一造違反管制燈號闖紅燈，然本
    件事故既發生在交岔路口，被告及被害人蔡平貴行經該交岔
    路口時，不論燈號為何，仍應注意減速慢行注意車前狀況，
    並不得超速行駛。是以本院認被害人蔡平貴雖應亦有未注意
    車前狀況之情，惟被告既有疏未注意車前狀況，作隨時停車
    之準備之情，並有超速駕駛之行為，其駕駛行為應無「信賴
    保護」之適用。再者，本件事故發生當時天候晴、夜間無照
    明、柏油路面乾燥、無缺陷、亦無障礙物、視距良好，此有
    上開道路交通事故調查報告表(一)存卷可佐，被告依當時情形
    ，又無不能注意之情事，竟疏未注意及之，未注意車前狀況
    ，並隨時採取必要之安全措施，作隨時停車之準備，貿然超
    速行駛，以致發生碰撞而肇事，被告顯有過失，被告否認應
    負過失責任，實為事後卸責之詞，不足採信。又本件經原審
    送請臺灣省臺中縣區車輛行車事故鑑定委員會鑑定結果，其
    分析意見雖認被告因多次違規遭註銷駕照，於無照狀況仍駕
    駛自小客車，行經肇事地段交岔路口處超速行駛，又未注意
    車前狀況，且違反號誌指示闖紅燈駛入交岔路口內之可能性
    較大等語，而認被告應有違反管制燈號闖紅燈之情形。惟本
    院認本件依現存卷證無法判斷何造闖紅燈已如前述，如僅以
    被告無照駕駛，且駕駛違規紀錄不佳，即認被告有違反管制
    燈號闖紅燈之行為，尚有不足，是以該鑑定分析意見為本院
    所不採，併此說明。另本件經臺灣省車輛行車事故覆議鑑定
    委員會鑑定結果，雖因被告與告訴人，究竟燈號如何及何造
    違反管制號誌闖紅燈不明，而未予鑑定，然本院認定被告之
    駕駛行為仍有過失已論述如前，上開鑑定機關未便鑑定部分
    ，核與本院就被告過失責任之認定無影響，附此敘明。
  (五)雖被害人蔡平貴騎乘機車行經本件事故路口，亦疏未注意車
    前狀況，於本件事故之發生亦有過失，然此係被告得否依民
    法第二百十七條主張被害人蔡平貴及告訴人丙○○是否與有
    過失之問題，並不能因此解免被告過失致死之責任。而被害
    人蔡平貴之死亡，與被告上開之過失行為，有相當之因果關
    係。因而認本件事證明確，被告過失犯行堪以認定。
三、至被告於原審聲請對被告實施關於事故當時有無闖紅燈情形
    之測謊，及於原審與本院聲請將全案卷證資料送請逢甲大學
    車輛行車事故鑑定研究中心予以鑑定被告於事故發生時有無
    超速行駛之情形等，因本院認本件依現存卷證無法判斷何造
    闖紅燈已如前述，另被告於本院審理時既已坦承其肇事當時
    車速「應該是六、七十公里」，綜依上述，本案過失責任已
    明，本院認要無送請測謊及鑑定之必要，附此敘明。
四、按刑法第六十二條所謂自首，祇以犯人在其犯罪未發覺前，
    自行向該管公務員申告其犯罪事實，而接受裁判為已足，至
    於嗣後對於阻卻責任之事由有所辯解，乃辯護權之行使，不
    能據此即認其先前之自首失其效力（最高法院九十二年度臺
    上字第七二五四號判決意旨參見）；又按被告於犯罪未被發
    覺前，向該管公務員告知其犯罪，而不逃避接受裁判者，即
    與刑法第六十二條規定自首之條件相符；至於自首後於審判
    中對其犯罪「事實」有所主張或辯解者，係被告辯護權之行
    使，不能僅據此之一端即謂被告無接受裁判意思之唯一論據
    （最高法院八十四年度臺上字第八二九號判決意旨參照）。
    本件被告對於係由其駕車肇事之事實，始終承認；嗣後雖均
    辯稱係被害人蔡平貴突「闖紅燈」違反交通法規，故係被害
    人蔡平貴來撞伊，應由被害人蔡平貴負過失責任云云，然被
    告嗣後於審判中對其是否應負「過失責任」有所主張或辯解
    者，本係被告辯護權之行使，不能僅據此即謂被告無接受裁
    判之意思，而無自首之適用。本院公訴蒞庭檢察官論告意旨
    ，指稱被告上開所辯已不符合自首之要件，顯尚有誤會，併
    此指明。另被害人蔡平貴於事發時係騎乘車牌號碼９１２－
    ＤＱＭ號普通重型機車，係屬汽車而非屬慢車，自無道路交
    通管理處罰條例第八十六條第二項減輕其刑規定之適用，被
    告及其選任辯護人此部分所辯，顯有誤會，亦併予指明。
五、核被告所為，係犯刑法第二百七十六條第一項之過失致死罪
    。又被告原雖領有普通小汽車之駕駛執照，惟因故於九十五
    年二月五日經臺中區監理所「易處逕註」（即即依道路交通
    管理處罰條例第六十五條第一項第一款之規定，因罰鍰不繳
    納，經易處吊銷駕駛執照，不繳送駕照，由公路主管機關逕
    行註銷），其原吊銷期間迄日為九十六年二月四日，惟被告
    並未依道路交通管理處罰條例第六十五條第二項之規定，於
    繳清罰款後，申請核發駕照，此有法務部公路監理網證號查
    詢汽車駕駛人查詢網頁資料及臺中縣警察局舉發違反道路交
    通管理事件通知單【即中縣警交字第ＨＣ0000000號
    ，查該通知單係執勤員警填單後，在被告面前由被告親自簽
    名收受確認（見收受通知聯者簽章欄內有被告丁○○之簽名
    ）】各一紙在卷可考，且為被告於本院審理時所承認，是以
    被告於本件事故發生當時，確為無駕駛執照而駕駛甚明。按
    被告為汽車駕駛人，無照駕駛，因而致人死亡，依法應負刑
    事責任，應依道路交通管理處罰條例第八十六條第一項之規
    定加重其刑。又被告於肇事後留在現場，在有偵查權限之人
    知悉犯罪人之前，主動向到場處理事故員警陳明自己係肇事
    者，並陳述肇事經過，有臺中縣警察局道路交通事故肇事人
    自首情形紀錄表一紙在卷可按，被告為對於未發覺之罪自首
    而接受裁判，依刑法第六十二條前段之規定減輕其刑，上開
    刑有加重及減輕者，並依法先加後減之。原審以被告犯罪事
    證明確，予以論罪科刑，固非無見，惟查原審判決以：「
    ----本件檢察官、被告丁○○及選任辯護人並未就卷內證據
    資料之證據能力有所爭執，且迄於言詞辯論終結前，均未主
    張有刑事訴訟法第一百五十九條第一項不得為證據之情形，
    是應認已同意卷內證據均得作為證據，----」云云（參見原
    審判決書，頁２）。然查，被告之選任辯護人於九十八年六
    月二十九日原審庭呈之刑事準備程序暨聲請調查證據狀，已
    對卷內證據資料之證據能力列表明確表示意見，且觀諸歷次
    審判筆錄，被告及選任辯護人亦未曾對於卷內證據之證據能
    力表示不予爭執之意，原判決認被告及其選任辯護人未就卷
    內證據資料之證據能力有所爭執云云，顯有違誤。原審判
    決於犯罪事實欄認本件車禍發生之時間為九十七年七月三十
    日二十二時十五分許，嗣於理由欄二、(二)內先認車禍發生之
    時間為九十七年七月三十日二十二時十五分左右（見原審判
    決書第３頁），後又另認事故發生時間為下午十時三十分許
    （見原審判決書第４頁），前後所認時間有矛盾不一之處，
    尚有未洽。另原審判決於犯罪事實欄僅認定被告仍以時速
    高於每小時六十公里以上之速度通過該路口，而未詳予調查
    認定被告在限速六十公里之路段，貿然以時速六十公里以上
    至七十公里之速度通過該路口，亦稍有未洽。原審判決疏
    未注意檢察官於九十七年十一月二十四日及九十七年十二月
    八日訊問丙○○時均係以證人身分傳喚到庭，惟檢察官均未
    依刑事訴訟法第一百五十八條之三（即證人、鑑定人依法應
    具結而未具結者，其證言或鑑定意見不得作為證據）及同法
    第一百八十六條第一項規定命證人丙○○具結，使證人即告
    訴人丙○○知悉其有據實陳述之義務，以擔保其證言之真實
    性，該供述證據始具證據能力，如未踐行人證之法定調查程
    序，應不得作為證據，原審判決竟仍逕行引用為證據【見原
    審判決理由欄二、(一)】，自有可議。被告上訴理由仍執前詞
    空言否認應負過失責任，並請求為無罪之判決，據此指摘原
    判決不當，為無理由（詳見上述）。惟原審判決既有如上瑕
    疵，且經被告提起上訴，即屬無可維持，應由本院予以撤銷
    改判。爰審酌被告之平日素行尚屬良好（見卷附臺灣高等法
    院被告前案紀錄表）、高中肄業之智識程度、家庭經濟狀況
    為小康（參見被告警詢筆錄受詢問人欄內之記載）、因其過
    失肇事導致正值青年之被害人蔡平貴死亡；及使被害人蔡平
    貴之家屬因本件車禍事故受有無可彌補之傷害，被告應負過
    失之程度、與肇事後被告與告訴人戊○○、乙○○雖已達成
    民事調解，但嗣後被告迄今並未依約履行賠償；及其犯罪後
    未有表達悔悟之意，於犯罪後態度部分尚無從為其有利之考
    量等一切情狀，量處如主文第二項所示之刑，以示儆懲。
六、次按告訴乃論之罪，告訴人於第一審辯論終結前，得撤回其
    告訴；又告訴經撤回者，應諭知不受理之判決。刑事訴訟法
    第二百三十八條第一項、第三百零三條第三款，分別定有明
    文。公訴意旨另認：被告因本件車禍同時肇致告訴人丙○○
    受有右股骨折、右脛骨開放性骨折、頭部外傷併頭皮皮下血
    腫等之傷害，且經告訴人丙○○提起告訴，因認被告另涉有
    刑法第二百八十四條第一項前段之過失傷害罪嫌部分，因過
    失傷害罪為告訴乃論之罪，告訴人依法得於第一審辯終結前
    撤回其告訴。而本件告訴人丙○○在原審辯論終結前，於九
    十八年七月二十七日具狀撤（見原審卷第五五頁）回對被告
    之告訴，此有撤回告訴狀在卷可查。告訴人丙○○既於第一
    審辯論終結前撤回其告訴，且公訴人認此與前開論罪科刑之
    過失致死罪部分為想像競合犯，為裁判上一罪，爰不另為不
    受理之諭知，末此敘明。
據上論斷，應依刑事訴訟法第三百六十九條第一項前段、第三百
六十四條、第二百九十九條第一項前段，刑法第二百七十六條第
一項、第六十二條前段，道路交通管理處罰條例第八十六條第一
項，刑法施行法第一條之一第一項、第二項前段，判決如主文。
本案經檢察官甲○到庭執行職務。
中    華    民    國    98    年    11    月    30    日
            刑事第九庭    審判長法  官  江  德  千
                                法  官  莊  深  淵
                                法  官  許  旭  聖
以上正本證明與原本無異。
不得上訴。
                                書記官  紀  美  鈺
中    華    民    國    98    年    12    月    2     日
附錄本案論罪科刑法條依據：
中華民國刑法第二百七十六條（過失致死罪）
因過失致人於死者，處二年以下有期徒刑、拘役或二千元以下罰
金。
從事業務之人，因業務上之過失犯前項之罪者，處五年以下有期
徒刑或拘役，得併科三千元以下罰金。
道路交通管理處罰條例第八十六條
汽車駕駛人，無駕駛執照駕車、酒醉駕車、吸食毒品或迷幻藥駕
車、行駛人行道或行經行人穿越道不依規定讓行人優先通行，因
而致人受傷或死亡，依法應負刑事責任者，加重其刑至二分之一
。
汽車駕駛人，在快車道依規定駕車行駛，因行人或慢車不依規定
，擅自進入快車道，而致人受傷或死亡，依法應負刑事責任者，
減輕其刑。


司法院資訊處製作；財團法人民間司法改革基金會備份。
